臺灣宜蘭地方法院刑事判決　　　　　　　　　　　　　　九十一年度訴字第一七號
　　公　訴　人　臺灣宜蘭地方法院檢察署檢察官
　　被　　　告　甲○○
　　選任辯護人　己○○
右列被告因殺人未遂案件，經檢察官提起公訴（九十年度偵緝字第一六七號），本院
判決如左：
    主  文
甲○○無罪。
    理  由
一、公訴意旨略以：被告甲○○係位於宜蘭縣礁溪鄉○○村○○路龍潭湖餐廳負責人
    ，丁○○曾因至其店內消費而欠款，雙方便於民國九十年九月二日晚間，在龍潭
    湖餐廳Ｂ２包廂內談論丁○○積欠款項之處理問題，嗣因無法達成共識，丁○○
    便以電話聯絡不知情之宜蘭縣礁溪鄉民代表會主席戊○○到場斡旋，詎料甲○○
    於戊○○到場前，即已聯絡年籍、姓名不詳綽號「冬瓜」、「阿國」及其友人共
    計七、八人，迄同日晚間八時許，戊○○甫到場進入Ｂ２包廂未久，「冬瓜」、
    「阿國」及其餘友人即持不詳棍棒、酒瓶等物共同進入該包廂，並與甲○○共同
    基於殺人之犯意，先以不詳器物朝丁○○頭部毆打，戊○○見狀，唯恐事態擴大
    而危及丁○○之生命安全，便上前抵擋，而甲○○等人因慮及戊○○係礁溪鄉民
    代表會主席之身份，且不願戊○○因此遭受波及，便將戊○○推出該Ｂ２包廂外
    後，將該包廂門關上，甲○○及「冬瓜」、「阿國」等人即於包廂內以所持之不
    詳棍棒、酒瓶及徒手猛力毆打丁○○達十餘分鐘，直至丁○○手、腳均因此而斷
    裂且躺臥於地上無法動彈時，甲○○等人始停手並開啟包廂大門，此時戊○○見
    丁○○傷勢嚴重，便迅即召喚龍潭湖餐廳某姓名、年籍不詳之服務生將丁○○送
    醫，丁○○始倖免於難。嗣因警方知悉此事，便至醫院訊問丁○○，方循線查獲
    甲○○。因認被告涉有刑法第二百七十一條第二項、第一項殺人未遂罪嫌。
二、按犯罪事實應依證據認定之，無證據不得推定其犯罪事實。又不能證明被告犯罪
    ，應諭知無罪判決。刑事訴訟法第一百五十四條、第三百零一條第一項定有明文
    。
三、公訴人認被告涉有前述犯行，係以：右揭犯罪事實，業據告訴人丁○○於警訊及
    偵查中指述綦詳，而事發當日在場目擊之礁溪鄉民代表會主席即證人戊○○，復
    到場結證稱：當晚丁○○和甲○○在談事情，打電話叫伊去，伊到的時候，都還
    沒講什麼事情，一群人就衝進來手上拿什麼東西伊沒看到，等看到的時候，丁○○頭上就有一個洞，伊就把他按住，後來一群人還是一直打，連伊也被打到，在
    這之間甲○○有講「主席不能打到」，後來一群人把伊推出來，門就關起來過了
    十幾分鐘，伊開門看，看到丁○○手腳斷掉倒在地上，伊請店內小弟將他送醫，
    後來甲○○有說「不好意思，連你都打到」等語，是由證人戊○○前開證述內容
    ，可知被告對於在場之「阿國」、「冬瓜」等人有相當程度之控制能力甚明，否
    則以當時「阿國」、「冬瓜」等七、八人在包廂內之狀況，即便被告係龍潭湖餐
    廳老闆，對此種情況亦應先行閃避，豈有僅喝令其餘在場之人將證人戊○○推出
    包廂之外，而本身卻於包廂大門緊閉之情況下，與「阿國」、「冬瓜」留置其內
    之道理？是以上開狀況觀之，被告辯稱其全然不知情，顯與一般常情有悖。又證
    人戊○○另證稱：伊只能說其講的都是實話，伊是沒有聽到甲○○叫人，但是伊
    在現場看到的情況，一定與他有關係等語，而被告所開設龍潭湖餐廳之員工庚○○、乙○○亦係當日在場目擊之證人，其二人均到庭結證稱：當天有看到丁○○
    被打，門後來有關起來，那些人是甲○○叫來的，有看過那些人，他們去過店裡
    幾次，甲○○應該認識等語，且證人戊○○係地方民意代表，理應對於地方上之
    事務均係以勸諭雙方和解為常態，且其亦應無為此種事件而偏袒某方為不實陳述
    之必要，證人庚○○、乙○○更係被告之前之員工，純就事理而言，要無誣陷其
    先前僱主之必要，則證人戊○○、庚○○、乙○○之證詞，應屬客觀而可採，就
    此亦可明顯知悉被告係當日毆打告訴人事件之主要策動者，是被告前開辯解，顯
    屬事後卸責之詞，不足採信。另被告於事發當日邀集「阿國」、「冬瓜」等共計
    七、八人到場，雖無法證明其有持刀械等物進入包廂毆打告訴人，然由其將包廂
    房門關上，且所有人均於其內毆打手無寸鐵之告訴人，直至告訴人手腳斷裂無法
    動彈為止，參以證人戊○○對此亦證稱：依照其經驗，當時狀況是有可能打死人
    等語觀之，以現場被告甲○○等人之人力優勢加諸其下手之重及告訴人所受傷勢
    判斷，其等自始即有意致告訴人於死地之犯意，彰彰甚明。此外，復有蘭陽民生
    醫院驗傷診斷書一份、照片十張附卷可稽，則被告犯嫌堪以認定等為主要論據。
    而訊據被告甲○○固不否認於九十年九月二日晚上在其所開設之上述龍潭湖餐廳
    包廂內與告訴人丁○○、證人即宜蘭縣礁溪鄉鄉民代表會主席戊○○等人談話時
    ，告訴人遭突然進來之綽號「冬瓜」、「阿國」等人圍毆等情，惟堅詞否認有何
    公訴人所指之上開犯行，辯稱：當日係告訴人丁○○到餐廳找伊談事情並一起用
    餐，席間告訴人以電話聯絡戊○○到場不久後，就有人進來對丁○○稱：「你對
    我老大嗆何事」，隨之有數人持酒瓶棍棒朝丁○○毆打，但伊當時並沒有參與毆
    打告訴人，也沒有鳩集他人群毆告訴人等語。經查：
四、告訴人丁○○於九十年九月九日警詢時指訴稱：「甲○○本人沒有持兇器，以拳
    頭打傷我，共有十三、四人分持鋁棒及酒瓶打傷我」、「只知道是綽號台語振豐
    之男子帶約十九、二十歲之人將我打傷，當時振豐也在場」、「眼睛（右眼）是
    甲○○打傷的」等語、九月十五日警詢時稱：「甲○○太太在九十年九月二日在
    礁溪鄉龍潭湖餐廳內跟我談支票日期事宜，而遭甲○○誤會我沒有誠意及兇其太
    太，竟遭甲○○等人圍毆成傷，在爭吵中，聽到甲○○要找綽號振豐率人前來，
    不到數分鐘，就有一群人手持酒瓶及鋁棒衝進包箱內‧‧‧」、「毆打我的人就
    是甲○○，並教唆不知名青少年約十幾人毆打我」等語、同年十月十八日警詢時
    尚稱：「當時是甲○○餐廳老闆先動手打我，然後又叫不知名青年五六人進入Ｂ
    ２包廂持酒瓶鋁棒毆打我成傷」等語，於檢察官偵查時及本院審理時亦均指稱被
    告有出手毆打，並唆使數名不詳姓名之人對之圍毆，且提出蘭陽民生醫院驗傷診
    斷書為憑。然查：
（一）告訴人雖於前述警詢時、檢察官偵查時及本院審理時均指稱被告於當日有先以
      拳頭對其毆打云云，惟當日在場之證人即宜蘭縣礁溪鄉民代表會主席戊○○證
      稱：「‧‧‧我到的時候，都還沒有講什麼事，一群人就衝進來，手上拿什麼
      東西，我沒看到，等我看到時，丁○○頭上就有一個洞‧‧‧」等語（見九十
      年度偵字第三二二八號偵查卷第十二頁）、「‧‧‧服務生倒完茶後我面向裡
      面，有六七個年輕人手拿鋁棒進來，進來就找丁○○‧‧‧」等語（見本院九
      十一年四月二十六日審理筆錄）、另被告所經營餐廳之服務人員庚○○、乙○○亦均證稱未見被告有毆打告訴人之行為（均見本院九十一年二月一日審理筆
      錄），是均未有被告有出拳毆打告訴人丁○○之佐證，且以證人戊○○前述證
      言與告訴人上述指稱「係被告先動手，隨後唆使他人毆打」云云互核之下，亦
      不相符。是並無證據足證被告確有先以拳頭毆打告訴人之行為，至為明確。
（二）是既無證據足證被告有先以拳頭毆打告訴人，然依告訴人前揭指訴觀之，本案
      另應審究者，即係被告是否有唆使數名不詳姓名之人毆打告訴人？被告與當日
      毆打告訴人之數名不詳姓名之人有無犯意聯絡與行為分擔？經查：
    (1)告訴人雖於九十年九月十五日警詢時指訴稱：「甲○○太太在九十年九月二日
      在礁溪鄉龍潭湖餐廳內跟我談支票日期事宜，而遭甲○○誤會我沒有誠意及兇
      其太太，竟遭甲○○等人圍毆成傷，在爭吵中，聽到甲○○要找綽號振豐率人
      前來，不到數分鐘，就有一群人手持酒瓶及鋁棒衝進包箱內‧‧‧」等語，惟
      告訴人於本院審理時則供稱：「當天我打電話給被告，是他太太接的，確定他
      人有在餐廳，我就過去，我到時被告在餐廳用餐喝酒，並有二位服務生在場，
      他太太有進來看一下就走了，並未與她說話‧‧‧」等語（見本院九十一年二
      月一日審理筆錄），而證人即被告之妻丙○○亦證稱當日並未與告訴人談話等
      情（見本院九十一年三月二十二日審理筆錄），是告訴人於當日既未與被告之
      妻丙○○談話，則告訴人於警詢時所指訴「甲○○太太在九十年九月二日在礁
      溪鄉龍潭湖餐廳內跟我談支票日期事宜，而遭甲○○誤會我沒有誠意及兇其太
      太」云云，是否屬實，即應深究。
    (2)告訴人雖復於檢察官偵查時另指稱：「我當天去那邊消費，之前我消費有一張
      一萬八千元及三萬元的支票給他，他說我開票開太久不高興，我就拜託代表會
      主席戊○○到場，請他調解‧‧‧」云云。惟查，告訴人確有持陳榮富所簽發
      、付款人為臺灣土地銀行宜蘭分行、金額分別為一萬八千元及三萬元、發票日
      分別為九十年十一月十五日、同年十二月三十日之支票二紙，以清償用餐消費
      之款項等情，已據被告之妻丙○○證述在卷，且丙○○業將上述支票於九十年
      八月二十八日持向他人貼現等情，亦有被告所提出之託收票據明細、中國農民
      銀行放款戶背書讓與票據明細表可查，可見告訴人雖以票據支付其於被告餐廳
      消費之款項，然被告之妻丙○○既已收受告訴人所提出之遠期支票且已轉讓他
      人，則並無證據顯示被告與告訴人間尚有消費欠款之爭議存在，是告訴人指訴
      稱被告係因消費款項支付問題才唆使他人對其圍毆等情，亦非存在。是依上揭
      所述，並無證據足認被告有鳩集多眾毆打告訴人之動機存在。而犯罪動機雖非
      犯罪成立要件，但恆為判斷犯意之主要參考資料。且任何故意犯罪之行為，一
      般皆源於犯罪之動機，尤在有殺人犯意之重罪，行為人係以欲置被害人於死地
      戕害其生命為目的，通常應有其犯罪動機之存在，或為情殺、仇殺、財殺等目
      的而殺人，均應有其殺人之動機，始足以形成殺人之意思，進而為殺人之決意
      ，則既無法尋動機存在，則無法證明被告進而有毆打告訴人之犯罪決意？是告
      訴人之指訴被告係主使毆打之人云云，顯無依據，而不可採。
    (3)告訴人又於檢察官偵查時供稱：「（問：當天多少人打你？）十多人，一直打
      我，我只認識甲○○，他們突然來就打我」等語、「是我和甲○○在那邊談支
      票的事，是我去消費欠他的錢，我要去之前打電話去請主席，但他剛剛到坐下
      ，一杯茶都還沒有喝，就有人從我背後，拿不明的東西打我頭部‧‧‧」等語
      （均見偵卷第二十三頁反面、第二十四頁）。則依告訴人所言，當日與被告於
      前述餐廳談話時，並已電邀證人戊○○到場，顯見雙方就談論之主題尚有討論
      的空間，而當時在場之餐廳服務生即證人庚○○、乙○○於本院審理時亦均證
      稱：當晚被告與告訴人談話時並未發生爭吵等語。（見本院九十一年二月一日
      審理筆錄）縱若被告果真與告訴人有衝突產生，亦不至於證人戊○○甫到場時
      即動手毆打告訴人，是告訴人以其與被告有餐廳消費糾紛推論被告有唆使他人
      對其毆打云云，實違情理。
    (4)復查，告訴人當日係主動前往被告所開設之餐廳找被告討論事情（當時係被告
      之妻丙○○接電話），並於席間電邀證人戊○○到場等情，已據告訴人陳明在
      卷，且依告訴人所使用0000000000電話之通話記錄顯示，告訴人係於九十年九
      月二日晚上七時四十分許撥打電話至被告所經營之餐廳（000000000 ）、同日
      晚上八時十七分撥打證人戊○○0000000000之行動電話，此有臺灣大哥大股份
      有限公司九十一年法警字第一一二二三三號函可憑，而告訴人打電話至餐廳後
      約二十分鐘即到達餐廳等情，亦據證人丙○○證述在卷。綜上，當日告訴人係
      臨時主動前往被告所經營之上開餐廳，而告訴人到達餐廳後與被告談話至電邀
      戊○○到場僅短短不到二十分鐘之時間，則被告如何事先預謀並於短短二十分
      鐘內糾集多名青少年至前開餐廳群毆告訴人？參以，告訴人係於與被告談論事
      情間才再電邀證人戊○○到場，且證人戊○○為宜蘭縣礁溪鄉代表會主席，在
      地方上當具相當之影響力，被告既知告訴人已電邀戊○○前來，豈會於明知戊○○即將到來時，策劃、鳩集多名青少年於戊○○面前群毆告訴人？是告訴人
      前述指訴更有違常情，而不得遽採為被告論罪科刑之依據。
五、雖公訴人以當時在場之證人即宜蘭縣礁溪鄉鄉民代表會主席戊○○於檢察官偵查
    時稱告訴人遭毆打時，被告在場且有說「主席不能打到」，後來尚說「不好意思
    ，連你都打到」等語，而認定被告當時對於在場毆打告訴人之不詳姓名之人，有
    相當控制能力。惟查，證人戊○○於本院審理時證稱：「當天是因為丁○○打行
    動電話給我，電話中說要與被告談一些事情，要我過去但沒有說什麼事，過了十
    五分鐘後我到餐廳，‧‧‧服務生倒完茶後，我面向裡面，有六、七個年輕人手
    拿鋁棒近來，進來就找丁○○，進來那些人就對丁○○說到底要作什麼，我就看
    到有人動手，他就抱住我，那些人就拉開丁○○並把我推出門外，並把門關上，
    甲○○當時還在裡面‧‧‧打架時現場很亂，甲○○並沒有說任何話，那群人有
    說主席不要打到，被告有跟著說不要打主席」等語（見本院九十一年四月二十六
    日審理筆錄），是依證人戊○○所言，該數名不詳姓名之人，於進入包廂後，係
    直指告訴人為攻擊行為，並未見該數名不詳姓名之人與被告有何確認動作、或被
    告有下達毆打之指令；亦無證據證明被告有指示他人將證人戊○○推出門外，而
    立於指揮控制之地位；更尚難以被告跟隨他人口說「主席不能打到」云云，即遽
    認被告與毆打告訴人之不詳姓名之人有共同犯意聯絡與行為分擔。雖證人戊○○
    於檢察官偵查時稱伊在現場看到的情況，一定與他有關係云云。然證人戊○○並
    未具體證述被告有何指揮、助勢、甚或出手毆打之行為，是證人戊○○此部分所
    言僅屬個人推測之詞，尚難以為認定被告犯罪事實之依據。
六、另公訴人雖再以現場目擊證人即前述餐廳內員工庚○○、乙○○之證述為被告不
    利認定。惟證人庚○○、乙○○於警詢時均否認被告有唆使他人毆打告訴人等語
    、於本院審理時亦為同此之陳述，並稱未曾於檢察官偵查時證述被告唆眾毆打告
    訴人等語（見本院九十一年二月一日審理筆錄）。再者，經本院依被告之聲請勘
    驗證人庚○○、乙○○於九十年十一月十二日檢察官偵查時之訊問錄音帶，證人
    庚○○、乙○○對於檢察官問稱：「那些人是否甲○○叫去的？」時，均答稱「
    不清楚、不知道」等情，此有本院之勘驗筆錄足憑，是證人庚○○、乙○○確未
    於偵查中檢察官問稱「那些人是否甲○○叫去的？」時為肯定之回答，是前述偵
    查中之訊問筆錄係有誤載，當無法以證人庚○○、乙○○於偵查時所為之上開證
    言逕為被告不利之認定。
七、綜上所述，既無證據足證被告有以拳頭毆打告訴人成傷，而公訴人所舉出之證據
    亦無法證明被告與毆打告訴人之人有共同犯意聯絡與行為分擔，甚至立於指揮地
    位，而告訴人之指訴亦存有前述瑕疵與矛盾、不合常情之處，是並無證據足認被
    告有何公訴人所指之犯行，是被告罪嫌尚有未足，自應為無罪之諭知。
據上論斷，應刑事訴訟法第三百零一條第一項，判決如主文。
本案經檢察官劉憲英到庭執行職務
中      華      民      國    九十一    年     八     月      二十八    日
                                        臺灣宜蘭地方法院刑事第二庭
                                            法  官  蔡  仁  昭
右正本證明與原本無異。
如不服本判決，應於判決送達後十日內向本院提出上訴狀。（應附繕本）
                                            書記官  吳  慧  芳
中      華      民      國    九十一    年     九     月       四       日
